【裁判字號】    88,重上,261
【裁判日期】    890321
【裁判案由】    清償債務
【裁判全文】
台灣高等法院民事判決  八十八年度重上字第二六一號
    上  訴  人  甲○
                丙○○
    右  一  人
    訴訟代理人  賈育民律師
    上  訴  人  丁○○     住.
                乙○○     住.
                己○○     住台北市○○區○○街二四九號
                戊○○     住台北縣新店市○○路○段八二之一號十二樓
                  (以上六人均.
    右六人共同
    訴訟代理人  陳永誠律師
    被上訴人    庚○○      住台北市○○路○段二○七巷十八弄十四號五樓
    訴訟代理人  陳彥希律師
右當事人間請求清償債務事件，上訴人對於中華民國八十八年四月二十日臺灣臺北地
方法院八十七年度重訴字第一一一二號第一審判決提起上訴，本院判決如左：
    主    文
原判決關於命上訴人給付超過貳佰肆拾柒萬陸仟元部分，及該部分假執行之宣告，暨
訴訟費用之裁判均廢棄。
右開廢棄部分，被上訴人在第一審之訴及其假執行之聲請均駁回。
其餘上訴駁回。
第一、二審訴訟費用由上訴人負擔三分之一，餘由被上訴人負擔。
    事實及理由
一、原上訴人高文標已於本院審理中即八十八年十月十二日死亡，其全體繼承人甲○
    、丙○○、丁○○、乙○○、己○○、戊○○聲明承受訴訟，核無不合，先予敘
    明。
二、本件被上訴人起訴主張：伊與已故之上訴人高文標  (以下簡稱高文標)) 二人於
    民國  (下同)六十九年十二月一日協商約定，就本應由二人共同繼承之祭祀公業
    高同記派下員資格，由被上訴人書立派下權拋棄書，聲明同意由高文標一人單獨
    出面承受該派下權，但高文標應將日後公業所分給之金錢物品等祖產，均與被上
    訴人平分；雙方並因此書立同意書一紙為憑。詎料自被上訴人書立拋棄書協助上
    訴人順利單獨承受該派下權以來，高文標經常依據派下員之資格，由祭祀公業高
    同記領取金錢，但從未告知被上訴人，亦從未給付分文。每經被上訴人催詢，高
    文標輒謊稱未分金錢，而拒絕給付。實則高文標於前開期間，以派下員之資格已
    向祭祀公業高同記領取分配祖產合計為新台幣  (下同)一千四百八十五萬六千元
    ，依據高文標所書立之同意書，高文標自應將其中半數即七百四十二萬八千元給
    付予被上訴人，為此請求  (一)上訴人應給付被上訴人七百四十二萬八千元及自
    起訴狀繕本送達之翌日起至清償日止，按週年利率百分之五計算之利息  (二)願
    供擔保請准宣告假執行。原審為被上訴人勝訴之判決，並無不合，上訴人之上訴
    為無理由，應駁回其上訴。
三、上訴人則以：本件被上訴人所稱之同意書，係指「祖祠」即「祭祀公業高惠連」
    所發放之金錢及物品，並非指祭祀公業高同記。再者，被上訴人早已於六十九年
    四月二十日書立拋棄書，拋棄對高火水之繼承權。且高文標依派下員身分所領得
    者，僅為六百零六萬一千元，其餘均係高文標個人擔任公業監察人而領取，與被
    上訴人無關，原審被上訴人勝訴之判決，殊有違誤，為此提起上訴，請求  (一)
    原判決廢棄(二)被上訴人在第一審之訴及假執行之聲請均駁回。
四、被上訴人主張其與上訴人曾於六十九年十二月一日書立「同意書」，其內容載明
    ：茲立據人高文標同意今後祖祠如有發放金錢、物品等祖產時同意與高清水之子
    均分．．．乙節，為上訴人所不否認，自堪信為真實。至於上訴人雖辯稱同意書
    上所指之「祖祠」為祭祀公業高惠連，而非祭祀公業高同記云云。卷查，被上訴
    人之祖父高火水前於六十九年三月十八日死亡，此有高火水之戶籍謄本乙件在卷
    可考，而同意書之書立時間則為六十九年十二月一日。惟祭祀公業高惠連之管理
    人高六龍最近一次則係於八十一年七月十三日，向主管機關造報派下員名冊，仍
    將已死亡之被上訴人祖父高火水列為派下員，且高文標與被上訴人均非登記之派
    下員，此有被上訴人提出祭祀公業高惠連派下員名冊附卷可稽，足見兩造間關於
    祭祀公業高惠連之派下員資格，直迄八十一年間為止，根本亳無爭執，亦無庸為
    協議，自亦不可能於六十九年間訂立系爭同意書。再者，證人即祭祀公業高惠連
    之管理人高六龍亦於原審到庭結證陳稱：伊從未看見該同意書，不知有同意書之
    事；且迄八十一年間申報派下員名冊時，伊已知高火水死亡，仍將高火水列為派
    下員等語（詳見原審八十七年十月二十七日言詞辯論筆錄）。準此，由上述時間
    先後順序推斷，可知系爭同意書所稱之「祖祠」，應指祭祀公業高同記而言。況
    祭祀公業高惠連並未發放金錢或物品，根本無所謂均分祖產可言。再者，根據八
    十一年間祭祀公業高惠連之派下員名冊記載，派下員仍為高火水，高文標並非派
    下員，伊根本無權向祭祀公業高惠連領取任何金錢物品。兩造間又豈會於六十九
    年間書立平分祖產之同意書？可見高文標出具同意書上所稱之祖祠，係指祭祀公
    業高同記無疑，並非祭祀公業高惠連。又兩造間曾因如何繼承高火水在祭祀公業
    高同記下之派下權發生爭議，延誤祭祀公業高同記辦理派下員名冊之造報事宜，
    影響其他派下員之權利。因此，祭祀公業高同記管理人高萬鍾曾多次居中協商，
    終於促成兩造約定由高文標出面登記而繼承高火水的派下權，但因該派下權所分
    得的一切金錢物品，應與被上訴人均分等情，業經祭祀公業高同記管理人高萬鍾
    於原審到庭證述甚詳。高文標辯稱係祭祀公業高惠連云云，顯係有意誤導。至於
    被上訴人於本院審理中聲請傳喚證人高聰敏，其到庭結證稱：伊是八十七年一月
    十七日才辦理祭祀公業高同記派下員登記，故對於八十七年以前之事完全不知等
    語，亦不能證明被上訴人所述，足見其主張尚屬無據。是被上訴人之主張，應堪
    採信。至上訴人辯稱同意書之「祖祠」係指祭祀公業高惠連云云，即與事實不符
    ，委無足取。
五、上訴人雖另提出所謂六十九年四月二十日之拋棄書，辯稱被上訴人當時已拋棄對
    高火水之繼承權云云。惟查，該拋棄書上指明係為辦理高火水之遺產繼承及遺產
    稅事宜所書立，其中並未包含本件祭祀公業之派下權，自無從證明其拋棄之效力
    及於系爭祭祀公業之派下權。再者，高火水係於六十九年三月十八日死亡，拋棄
    書記載之日期為同年四月二十日，而系爭同意書則係七個月後（即同年十二月一
    日），才由兩造訂立。由此顯見拋棄書所指之權益，當然不包括派下員之權益在
    內，否則既已拋棄，高文標斷不可能於時逾半年之後，才又簽署同意書願意給付
    分配款。因此，上訴人所提出之拋棄書，尚不能證明上訴人所辯被上訴人已拋棄
    系爭派下員之權益。
六、再查，被上訴人主張高文標自七十八年二月三日至八十七年九月三十日止，已向
    祭祀業高同記領取分配款共計有一千四百八十五萬六千元乙情，業據證人即祭祀
    公業高同記之管理人高萬鍾及臨時管理人高銘都於原審分別到庭結證無訛（參原
    審八十七年九月二十八日言詞辯論筆錄），且有各所提出經高文標簽署領款之分
    配清冊及各式收據存卷可證。上訴人雖辯稱：渠所領取之金錢中，若干數目係因
    擔任監察人之職務而來，故無庸與被上訴人均分云云。惟查高文標係基於被上訴
    人之同意，才能出面登記為祭祀公業高同記之派下員，也才因此能夠擔任所謂之
    監察人。因此，上訴人向祭祀公業領取之各項金錢物品，均與其派下員身份有直
    接因果關係，屬於同意書之範圍，自應依約與高清水之子均分。再者，上訴人雖
    辯稱伊擔任公業之監察人推廣業務而領取金錢云云。惟查祭祀公業以祭拜祖先為
    唯一目的，既不能為營利活動，也不能從事任何其他事業，焉有所謂「推廣業務
    」之可言？又依據目前法令規定，祭祀公業並無法人資格，無從取得不動產物權
    ，更不能營生獲利，則何「推廣業務」之有？是上訴人所辯僅其中六百零六萬一
    千元係因派下員之資格而領取云云，自不足採。況上訴人復未能舉證證明此項監
    察人職務與其向祭祀公業所領取之金錢及物品有對價關係，自難認上訴人上述辯
    解為可採。上訴人雖再辯稱其中一百六十萬元應退還公業云云；然據上訴人答辯
    狀所示，高文標並未爭執其曾向祭祀公業高同記領取前開款項，而其中一百六十
    萬元係「應退還」，亦非已經退還。換言之，被上訴人主張高文標曾向祭祀公業
    高同記領取一千四百八十五萬六千元，自堪信為真實。
七、綜上所述，本件被上訴人依同意書起訴請求上訴人如數給付，為有理由，惟依卷
    附同意書所載「茲立據人高文標同意今後祖祠如有發放金錢、物品等祖產時，同
    意與高清水之子均分」  (見原審卷第六頁)，即高文標應將其所得祖產與高清水
    之子均分，經查高清水之子計有高墀賢、庚○○、高墀良三人，此為上訴人所是
    認，並有上訴人所提繼承系統表附卷足憑  (見本院卷第一四五頁)，是被上訴人
    既為高清水之三個兒子之一，其所得請求者自應僅為其中三分之一，從而被上訴
    人請求上訴人給付其中已領款之半數即七百四十二萬八千元及利息，僅其中三分
    之一即二百四十七萬六千元，暨自擴張起訴狀繕本送達之翌日即八十七年十一月
    十日起至清償日止，按週年利率百分之五計算之遲延利息部分，為有理由，應予
    准許，逾此部分之請求即屬無據，應駁回之。又上開應准許部分，被上訴人陳明
    願供擔保請准宣告假執行，核無不合，應准許之。至於被上訴人敗訴部分，其假
    執行之聲請失所附麗，應併予駁回。原審就超過上開應准許部分，為上訴人敗訴
    之判決，並為假執行之宣告，自有未洽。上訴意旨就此部分指摘原判決不當，求
    予廢棄改判，為有理由。至於上開應准許部分，原審判命上訴人給付，並為准、
    免假執行之宣告，核無違誤，上訴意旨，就此部分，仍執陳詞，指摘原判決不當
    ，求予廢棄，為無理由，應駁回其上訴。
八、因本案事證已臻明確，兩造其餘主張陳述及所提之證據，均無庸再予審酌，在此
    敘明。
九、據上論結，本件上訴為一部有理由，一部無理由，依民事訴訟法第四百五十條、
    第四百四十九條第一項、第七十九條但書，判決如主文。
中      華      民      國    八十九    年      三      月    二十一    日
                                      民事第二庭
                                          審判長法  官  尤  豐  彥
                                                法  官  楊  莉  莉
                                                法  官  魏  麗  娟
右正本係照原本作成。
兩造如不服本判決，應於收受送達後二十日內向本院提出上訴書狀，其未表明上訴理
由者，應於提出上訴後二十日內向本院補提理由書狀（均須按他造當事人之人數附繕
本）上訴時應提出委任律師或具有律師資格之人之委任狀；委任有律師資格者，另應
附具律師及格證書及釋明委任人與受任人有民事訴訟法第四百六十六條之一第一項但
書或第二項（詳附註）所定關係之釋明文書影本。
中      華      民      國    八十九    年      三      月    二十三    日
                                                書記官  曾  瓊  安
附註：
民事訴訟法第四百六十六條之一（第一項、第二項）：
對於第二審判決上訴，上訴人應委任律師為訴訟代理人。但上訴人或其法定代理人具
有律師資格者，不在此限。
上訴人之配偶、三親等內之血親、二親等內之姻親，或上訴人為法人、中央或地方機
關時，其所屬專任人員具有律師資格並經法院認為適當者，亦得為第三審訴訟代理人
。


司法院資訊處製作；財團法人民間司法改革基金會備份。
